---
title: "Kuntavaalit ja aakkosjärjestys"
author: "Seija Sirkiä"
date: "10 toukokuuta 2017"
output: pdf_document
---

```{r setup, include=FALSE}
knitr::opts_chunk$set(echo = TRUE)

```

Okei okei, 1.3 miljoonaa ääntä annettiin ja aakkosjärjestyksessä ensimmäinen puolikas 33618 ehdokkaasta sai 36 000 ääntä enemmän kun loppupuolikas. Onkos se nyt sitten iso ero vai ei? Sattumaa? Mitä se tarkoittaa yhden ehdokkaan ja listan kohdalla?

Alkusäädöt:
````{r}
library(tidyverse)
library(stringr)

if(!file.exists("kv-2017_teat_maa.csv")) {
  if(!file.exists("kv-2017_ehd_maa.csv.zip"))
    download.file("http://tulospalvelu.vaalit.fi/KV-2017/kv-2017_ehd_maa.csv.zip")
  unzip("kv-2017_ehd_maa.csv.zip")
} # trololoo se purettu file on siis eri niminen


kv_2017_teat_maa <- read_delim("kv-2017_teat_maa.csv",
                               ";", escape_double = FALSE, col_names = FALSE,
                               locale = locale(encoding = "ISO-8859-1"),
                               trim_ws = TRUE)

d <- kv_2017_teat_maa %>% 
  filter(X4=="K") %>% 
  select(X3,X10,X12,X15,X35,X19,X18) %>%
  transmute(kunta=X3,
            lista=X10,
            puolue=X12,
            kl=str_c(kunta,lista,sep="."),
            ehdokas=as.numeric(X15),
            aania=as.numeric(X35),
            nimi=str_c(X19,X18,sep=" ")) %>% 
  group_by(kl) %>% 
  arrange(ehdokas) %>% #oleellista, että saan kertymät oikein
  mutate(rank=rank(ehdokas),
         namerank=rank(nimi),
         n=n(), #listan koko
         relrank=cume_dist(ehdokas),
         votesum=sum(aania), #listan summa
         voteprop=aania/votesum,
         cumvoteprop=cumsum(aania)/votesum) %>%
  filter(n>1) %>% # en aio katella yhden ehdokkaan listoja
  arrange(kunta,lista,ehdokas) %>% #ihan vaan omaksi iloksi
  ungroup() 

#vielä vähän listatietoa:
listat <- d %>% 
  select(kl,rank,namerank) %>%
  group_by(kl) %>% 
  summarise(rank_agree=all(rank==namerank),
            agree_prop=mean(rank==namerank))

d <- d %>% left_join(listat)

````
Tuossa siis eväät siihen että voi katella missä listoissa aakkosjärjestys ei päde ja miksi. Plus siitä saan kokoelman jonka avulla poimia listoja tuossa hetikohta. (Ja anteeksi puolikielisyys, vaihtui heti kun menin kirjottamaan rank kerran.)

Ja noita hämäriä kertymäfunktioita laskin siksi että pääsisin piirtämään tuollaisia gini-käyrän näköisiä vehtaimia. Tämmösiä:

````{r}
d %>% 
  filter(kl %in% sample(listat$kl,20)) %>% #jos joku tietää paremman tavan tohon niin kertoo?
  ggplot(aes(relrank,cumvoteprop)) + geom_point()+geom_line(aes(col=kl),show.legend = FALSE)

````

Jos listan järjestyksellä ei olis väliä, jakautuminen olis tasasta, ja noi menis kauniisti diagonaalia pitkin (plus satunnaisvaihtelu). Jos alkupää saa enemmän ääniä, noitten pitäis taipua diagonaalista ylöspäin. Ja ehkä, emmätiiä? Ei noista mitään nää. Kyllä se siellä on, kun oikein tarkkaan tihrustaa koko datasta (pisteitä vaan 2000, sininen smootheri koko datasta):

````{r}
ggplot(d,aes(relrank,cumvoteprop))+geom_point(data=sample_n(d,2000))+
  geom_smooth()+geom_abline(intercept=0,slope=1,col="red",lwd=1.2)
````
Meh.

Mutta se merkitsevyys. Tähän ei oo oikein standarditestiä, kun kunnat on eri kokoisia ja listat on eri mittaisia ja se puoluekannatuskin ja kaikkee. Mutta empiiriset p-arvot onkin aina paljon kivampia. Siis.

Ehdokkaat on saaneet ne äänimäärät mitä ovat. Aakkosjärjestäminen koko maan yli on ikään kuin satunnainen järjestys, tai sen luulisi olevan. Satunnaisessa järjestyksessä tulee luonnollisestikin joku muu kuin tasatulos alku- ja loppupään välille. Mutta miten iso ero sellaisessa satunnaisessa järjestämisessä on tavallista? No, kokeillaan!

Ensinnäkin se järjestäminen. Tässä kohtaa saa valita tekeekö tämän kaikille listoille, vai vain niille joissa aakkosjärjestys on sama kuin ehdokasjärjestys.

````{r}
if(TRUE) {
  d <- d %>% filter(rank_agree) %>% 
    mutate(gnamerank=rank(nimi))
} else {
  d <- d %>% mutate(gnamerank=rank(nimi))
}
````

Sitten:
````{r}
tuningp <- 0.5
Ts <- (d %>% 
  mutate(smallrank=gnamerank<=tuningp*nrow(d)) %>% 
  group_by(smallrank) %>% 
  summarise(n=n(),vsum=sum(aania)) %>% 
  filter(smallrank))$vsum
Ts

p <- rep(0,1000)
for(i in seq_along(p)) p[i] <-sum(sample_frac(d,tuningp)$aania) 
summary(p)
tibble(p=p) %>% ggplot(aes(p))+
  geom_density()+
  geom_vline(xintercept = Ts)
````
Whee! Ei se oo mitenkään erikoinen ero. Mutta jos samaa kokeilee ekalle viidennekselle (tuningp=0.2) niin sitten ollaan ihan jakauman reunalla. 

Eli okei, kyllä se nyt vaan näyttäis niin olevan. Noh, paljonko listan eka saa hyötyä siitä että on listan eka?

````{r}
tmp <- d %>% filter(rank==1) %>% 
  mutate(kerroin=aania/(votesum/n)) 
#eli monikokertainen äänimäärä oli verrattuna tasaosuuteen listalla
median(tmp$kerroin)
ecdf(tmp$kerroin)(1)
mean(tmp$kerroin)
ggplot(tmp)+geom_density(aes(kerroin))
````
Mmm... jaa että eipä juuri saa hyötyä. Tai siis jotkut saa. Vai ei? Joskushan luonnollinen ääniharava vaan on listan eka, ja toi jakauma tietty venyy tonne oikeelle kun jos lista on pitkä ja suosittu, niin ekan on mahdollista kerätä kauhea kerroin (Vapaavuori: 40x). Eli tarkottaako tää nyt mitään? Emmätiiä!

Mutta sitä alkupäähän painottumista siis tapahtuu. Fine, mutta miten?? Ilmeisesti jotenkin sen verran viehkosti että konkreettisesti ensimmäisen ehdokkaan kokema hyöty ei ole kovin kummoinen. Mutta ensimmäisten joukkoa kannattaa veikata kokonaisuudessaan, mieluummin kuin häntäpäätä.

Oma veikkaukseni selityksestä on anchoring effect: https://en.wikipedia.org/wiki/Anchoring Se voisi mennä niin, että äänestäjä fiksusti valitsee ensin puolueen (koska se vaalitapa on se mikä on) ja sitten käy valkkaamaan ehdokasta. Lukee nimet ja ammatit ja muut tiedot, katsoo kuvat, *aloittaen ensimmäisestä*. Anchoringin takia muuten kyseiselle äänestäjälle samanlaisista ehdokkaista miellyttävämmäksi vaihtoehdoksi jää se joka tuli vastaan ensin. Näin siis muuten "rationaalisesti" tehty valinta vienosti vääntyy alkupään suuntaan, ja siksi se efekti on niin epämääräinen, mutta selvä.
